臺灣宜蘭地方法院刑事判決　　　　　　　100年度易字第538號
公　訴　人　台灣宜蘭地方法院檢察署檢察官
被　　　告　RINI　 中文.
　　　　　　黃總揮
　　　　　　陳太雄
上列被告等因偽造文書案件，經檢察官提起公訴（100年度偵字
第2477號），嗣於本院準備程序進行中，被告等就被訴事實為有
罪之陳述，經本院告知簡式審判程序意旨，並聽取公訴人及被告
之意見後，裁定依簡式審判程序審理，並判決如下：
    主  文
RINI（中文姓名：黃理妮）、黃總揮共同犯行使使公務員登載不
實文書罪，各處有期徒刑肆月，如易科罰金，均以銀元佰元即
新台幣玖佰元折算壹日；各減為有期徒刑貳月，如易科罰金，均
以銀元佰元即新台幣玖佰元折算壹日。
陳太雄幫助犯行使使公務員登載不實文書罪，處有期徒刑月，
如易科罰金，以銀元佰元即新台幣玖佰元折算壹日；減為有期
徒刑壹月拾伍日，如易科罰金，以銀元佰元即新台幣玖佰元折
算壹日。
    事  實
一、陳太雄明知真實姓名、年籍不詳，綽號「老芋仔」之成年男
    子係從事假結婚以使外籍人士進入我國境內工作賺錢之業務
    ，竟基於幫助行使使公務員登載不實文書之犯意，於民國93
    年3月22日前某日，介紹其友人黃總揮與「老芋仔」認識，
    約定由黃總揮擔任人頭至印尼與印尼籍女子RINI（中文姓名
    ：黃理妮）辦理假結婚，報酬為新台幣（下同）5萬元，黃
    總揮明知其與RINI並無結婚之真意，且RINI係欲以假結婚方
    式取得不實之配偶身分，藉由依親名義，入境我國境內工作
    賺錢，仍與RINI、「老芋仔」共同基於行使使公務員登載不
    實文書之犯意聯絡，先由黃總揮於93年3月22日前往印尼，
    於93年3月23日與RINI在印尼國辦理虛偽不實結婚登記後，
    於93年6月18日向高雄市鹽埕區戶政事務所，申辦虛偽不實
    之結婚登記，使高雄市鹽埕區戶政事務所承辦戶政登記之不
    知情公務員為形式審查後，將黃總揮與黃理妮已結婚之不實
    事項登載於職務上所掌之戶籍登記簿、戶籍謄本等公文書上
    ，並發給該登載不實之戶籍謄本，足以生損害戶政機關對於
    戶籍及身分管理之正確性。嗣RINI即持上開不實之戶籍謄本
    ，以探親之名義，將該戶籍謄本持向外交部領事事務局駐印
    尼代表處申請來台居留簽證而行使之，經該處實質審查核發
    居留簽證後，於93年7月14日入境我國後，「老芋仔」即交
    付陳太雄5萬元，由陳太雄從中抽取5千元後，餘45000元交
    付與黃總揮。嗣於100年4月13日，RINI因超過簽證停留期間
    （180日），在台北市○○路康寧醫院工作時為警查獲，循
    線查悉上情。
二、案經內政部入出國及移民署專勤事務第一大隊台北市專勤隊
    報請台灣宜蘭地方法院檢察署檢察官偵查後起訴，經本院裁
    定以簡式審判程序審理。
    理  由
一、本案被告RINI（中文姓名：黃理妮）、黃總揮、陳太雄所犯
    之罪，並非法定刑為死刑、無期徒刑或最輕本刑三年以上有
    期徒刑之罪，亦非高等法院管轄第一審之案件，而被告3人
    就被訴事實已為有罪之陳述，經本院告知簡式審判程序之旨
    ，並聽取被告3人與公訴人之意見後，本院依刑事訴訟法第
    273條之1第1項規定，裁定進行簡式審判程序，合先敘明。
二、上開犯罪事實，業據被告RINI、黃總揮、陳太雄於警詢、偵
    查及本院審理時坦承不諱（偵卷第4至8、12至15、25至27、
    78至82頁、本院卷第25、27、34頁），被告黃總揮全戶戶籍
    資料查詢結果、旅客入出境紀錄查詢、外人居留資料查詢（
    外勞）－明細內容顯示畫面、被告RINI旅客入出境紀錄查詢
    、護照、簽證可資佐憑（偵卷第21、22、50至51、52、53
    頁），是被告3人上開自白確與事實相符，足堪認定。
三、被告3人行為後，刑法於94年2月2日修正公布，於95年7月1
    日施行。按行為後法律有變更者，適用行為時之法律，但行
    為後之法律有利於行為人者，適用最有利於行為人之法律，
    現行刑法第2條第1項定有明文。刑法第2條本身雖經修正，
    但刑法第2條既屬適用法律之準據法，本身尚無比較新舊法
    之問題，應一律適用裁判時之現行刑法第2條規定以決定適
    用之刑罰法律，核先敘明。又以本次刑法修正之比較新舊法
    ，應就罪刑有關之共犯、未遂犯、想像競合犯、牽連犯、連
    續犯、結合犯，以及累犯加重、自首減輕暨其他法定加減原
    因（如身分加減）與加減例等一切情形，綜其全部罪刑之結
    果而為比較（參見最高法院95年度第8次刑庭會議決議）。
    然如行為後刑法條文經修正，惟無有利、不利情形，自無庸
    為新舊法之比較，直接適用裁判時即修正後之刑法（參見最
    高法院95年度第21次刑庭會議決議）。經查：刑法第33條第
    5款，於修正前之規定為：「主刑之種類如左：五、罰金：1
    元以上」，現行刑法之規定則為：「主刑之種類如下：五、
    罰金：新台幣1千元以上，以百元計算之」，而本件被告所
    犯行使使公務員登載不實罪，定有罰金刑，得併科罰金，依
    修正前或修正後之刑法，該罪罰金刑之最高額並無不同，惟
    依修正前之刑法，最低額為銀元1元，若換算為新台幣，為
    新台幣3元，較修正後刑法罰金刑最低為新台幣1千元為低，
    因此，比較上述修正前、後之刑罰法律，修正後之刑法並未
    有利於被告3人。是以，綜合上開條文修正前、後之比較，
    於95年7月1日修正施行後之刑法規定並未有利於被告3 人，
    揆諸前揭最高法院決議及修正後刑法第2條第1項前段、後段
    規定之「從舊、從輕」原則，自應全部適用被告3人行為時
    之法律，即修正前刑法之相關規定予以論處。又按刑法第28
    條，於95年7月1日修正施行後，將共同正犯之範圍，修正限
    縮於共同實行犯罪者，始成立共同正犯，排除陰謀犯、預備
    犯之共同正犯。以上之修正雖屬法律之變更，非僅為法理之
    明文化及純文字之修正。然就本案被告RINI、黃總揮之犯罪
    ，無論依修正前或修正後第28條之規定，均成立共同正犯，
    即無有利或不利之情形，參之最高法院97年4月22日97 年度
    第2次刑事庭會議決議意旨，即無庸為新舊法之比較（最高
    法院98年度台上字第1316號判決參照）。
四、論罪科刑：
  (一)核被告RINI、黃總揮所為，均係犯刑法第216條、第214條之
    行使使公務員登載不實文書罪；被告陳太雄所為，係犯刑法
    第30條第1項、第216條、第214條之幫助行使使公務員登載
    不實文書罪。
  (二)被告RINI、黃總揮、「老芋仔」就上述犯行有犯意之聯絡及
    行為之分擔，皆為共同正犯。
  (三)被告RINI、黃總揮以明知為不實之結婚事項，向戶政機關申
    辦結婚之戶籍登記，使該管公務員為形式審查後將此結婚之
    不實事項登載於職掌之戶籍資料內而使公務員登載不實之低
    度行為，為其將該戶籍資料持向外交部領事事務局駐印尼台
    北經濟貿易代表處申請RINI來台居留簽證，使該管公務員為
    實質審查後核發居留簽證而行使之高度行為所吸收，不另論
    罪。
  (四)被告陳太雄基於幫助之犯意而為非屬行使使公務員登載不實
    文書犯行之構成要件行為，為幫助犯，爰依刑法第30條第2
    項之規定，按正犯之刑減輕之。
  (五)爰審酌被告RINI、黃總揮、陳太雄因貪圖利益，明知被告
    RINI、黃總揮並無結婚之真意，為使被告RINI得以探親名義
    來台工作並抽取佣金，竟由被告陳太雄介紹被告黃總揮予「
    老芋仔」認識，被告黃總揮負責擔任被告RINI假結婚之老公
    ，並協助被告RINI來台工作，影響主管機關對於外交及戶政
    事務管理之正確性，惟犯後均坦承犯行，並斟酌被告3人於
    本案之角色、素行、智識程度等一切情狀，分別量處如主文
    所示之刑。
  (六)被告3人所為上開犯行，均為96年4月24日以前所犯，且悉合
    於中華民國96年罪犯減刑條例所規定之減刑條件，應依該條
    例第2條第1項第3款之規定，分別予以減為如主文所示之刑
    。
  (七)關於易科罰金之折算標準部分，本次刑法修正之比較新舊法
    ，應就罪刑有關之共犯、未遂犯、想像競合犯、牽連犯、連
    續犯、結合犯，以及累犯加重、自首減輕暨其他法定加減原
    因（如身分加減）與加減例等一切情形，綜其全部罪刑之結
    果而為比較，業如前述，然上開最高法院決議，係就刑法修
    正後有關罪刑新舊法應一體適用而為指示，而法院依該原則
    定其罪刑後，就有期徒刑、拘役如易科罰金，罰金如易服勞
    役標準之宣告，乃罪刑執行之層次，並非罪刑之適用，故而
    ，罪刑之適用與罪刑之執行雖分別適用修正前、修正後之刑
    法，並無同一法律割裂適用之疑義，亦無違上開最高法院之
    決議。是易科罰金、易服勞役、緩刑、保安處分之宣告，均
    涉及裁量權之行使，須於裁量權行使時，方有比較適用問題
    ，此部分得予割裂適用，合先敘明。依95年7月1日修正施行
    前刑法第41條第1項規定：「犯最重本刑為五年以下有期徒
    刑以下之刑之罪，而受六個月以下有期徒刑或拘役之宣告，
    因身體、教育、職業、家庭之關係或其他正當事由，執行顯
    有困難者，得以一元以上三元以下折算一日，易科罰金。但
    確因不執行所宣告之刑，難收矯正之效，或難以維持法秩序
    者，不在此限。」，並依罰金罰鍰提高標準條例第2條規定
    （業於95年7月1日起因刪除而不再適用），就易科罰金折算
    1日之數額提高為100倍（即銀元100元以上300元以下，經折
    算為新台幣則為新台幣300元以上900元以下）；95年7月1日
    修正施行後刑法第41條第1項規定：「犯最重本刑為五年以
    下有期徒刑以下之刑之罪，而受六個月以下有期徒刑或拘役
    之宣告者，得以新台幣一千元、二千元或三千元折算一日，
    易科罰金。但確因不執行所宣告之刑，難收矯正之效，或難
    以維持法秩序者，不在此限。」，而罰金罰鍰提高標準條例
    第2條有關易科罰金折算1日之數額提高倍數規定，即不再適
    用；98年12月30日就修正公布之刑法第41條第1項規定，係
    就該條第1項之但書修正，將「確因不執行所宣告之刑」改
    為「易科罰金」，比較修正前後之易科罰金折算標準，自以
    95年7月1日修正施行前刑法第41條第1項之規定較有利於被
    告3人。故就被告3人所宣告之刑部分，應依該修正前刑法第
    41條第1項前段規定，諭知其易科罰金之折算標準。
  (八)另被告等僅為一次行使使公務員登載不實文書罪，起訴書認
    被告等所為數行為，時間緊接，所犯罪名相同，顯係出於概
    括之犯意為之，為連續犯，應依舊刑法第56條之規定以一罪
    論，並加重其刑等語，顯係誤會，附此敘明。
據上論斷，應依刑事訴訟法第273條之1第1項、第299條第1項前
段，刑法第2條第1項前段、第28條、第30條、第216條、第214條
，修正前刑法第41條第1項前段，刑法施行法第1條之1，廢止前
罰金罰鍰提高標準條例第2條，現行法規所定貨幣單位折算新台
幣條例第2條，中華民國96年罪犯減刑條例第2條第1項第3款、第
7條、第9條，判決如主文。
本案經檢察官張立言到庭執行職務。
中    華    民    國   100    年    9     月    15    日
                  刑事第二庭  法  官  王耀興
以上正本證明與原本無異。
如不服本判決應於收受送達後10日內向本院提出上訴書狀，並應
敘述具體理由；其未敘述上訴理由者，應於上訴期間屆滿後20日
內向本院補提理由書（均須按他造當事人之人數附繕本）「切勿
逕送上級法院」。
                              書記官  林家妮
中    華    民    國   100    年    9     月    19    日
附錄本判決論罪科刑法條：
中華民國刑法第216條
行使第210 條至第215 條之文書者，依偽造、變造文書或登載不
實事項或使登載不實事項之規定處斷。
中華民國刑法第214條
明知為不實之事項，而使公務員登載於職務上所掌之公文書，足
以生損害於公眾或他人者，處3 年以下有期徒刑、拘役或5 百元
以下罰金。